臺灣高等法院臺中分院刑事裁定　　　　 96年度毒抗字第148號
抗　告　人　臺灣彰化地方法院檢察署檢察官
被　　　告　甲○○
上列抗告人因被告強制戒治案件，不服臺灣彰化地方法院中華民
國96年1月30日第一審裁定（96年度毒聲字第47號）提起抗告，
本院裁定如下：
    主  文
原裁定撤銷，發回臺灣彰化地方法院。
    理  由
一、抗告意旨略以：按「92年7月9日新修正之毒品危害防制條例
    第20條第3項、第23條第2項之修正理由所示，就施用毒品者
    ，只於『初犯』及『五年後再犯』二種情形，有其追訴條件
    之限制，即須於初犯經觀察、勒戒或強制戒治釋放後，五年
    內均無施用毒品之行為，始能認其前所實施之觀察、勒戒或
    強制戒治已足遮斷毒癮，而得於五年後再犯時，再予適用初
    犯之規定，重行觀察、勒戒等程序。倘五年內已經再犯，被
    依法追訴處罰，縱其第三次（或第三次以上）施用毒品之時
    間在初犯釋放五年以後，即與『五年後再犯』之情形有別，
    且因已於『五年內再犯』」，顯見其再犯率甚高，原實施觀
    察、勒戒或強制戒治，已無法收其實效，而無五年戒斷期之
    存在，自無再經觀察、勒戒及強制戒治之必要，應由檢察官
    逕行起訴，始符新法修正之本旨」，（最高法院95年度 第7
    次刑事庭會議決議要旨參照），惟上開決議係就被告第三次
    （或第三次以上）再度施用毒品之時間，在「初犯」經觀察
    、勒戒或強制戒治執行完畢釋放五年以後，卻於「初犯」經
    觀察、勒戒或強制戒治執行完畢釋放後之五年內已再犯（即
    第二次施用毒品），經依法追訴處罰，則其第三次（或第三
    次以上）施用毒品之時間，如已在初犯經觀察、勒戒或強制
    戒治執行完畢釋放五年以後者，有無再經觀察、勒戒或強制
    戒治之必要的情形所為之闡釋；而未就被告第三次（或第三
    次以上）再度施用毒品之時間，係在「第二次施用毒品」經
    觀察、勒戒或強制戒治執行完畢釋放之五年後，始再犯第10
    條之罪（即第三次或第三次以上施用毒品）時，是否逕予追
    訴之情形加以闡釋，原審逕予援引上開決議，據為駁回本件
    觀察、勒戒聲請之論據，已非無疑義。再依毒品危害防制條
    例第20條第3項之規定， 其中所謂「觀察、勒戒或強制戒治
    執行完畢」，並未明文限於初犯之觀察、勒戒或強制戒治執
    行完畢釋放之五年後，再犯第10條之罪始得適用之，是以解
    釋上自應以最近一次觀察、勒戒或強制戒治執行完畢之日計
    算其五年之戒斷期。毒品危害防制條例 第20條第3項規定有
    關五年後再犯時，應予適用初犯之規定，而重行觀察、勒戒
    等治療程序，係屬對被告追訴條件之限制。而認只要被告曾
    於五年內再犯（即第二次施用毒品），而無論第三次（或第
    三次以上）施用毒品係於第二次施用毒品，經觀察、勒戒，
    並未明文限於初犯之觀察、勒戒或強制戒治執行完畢釋放之
    五年後（甚至十年後、二十年後）再犯，均須逕予起訴，而
    不得適用第20條第3項之規定，重行觀察、勒戒等程序， 無
    異增加現行法律所無之限制，逕自對被告追訴條件限制予以
    剝奪。本件被告於95年7月30日晚上10時許，所為施用第1級
    毒品海洛因之犯行，距前次強制戒治執行完畢（即90年7月9
    日）之時間，已逾五年，揆諸前開說明，自應重行觀察、勒
    戒等程序，爰請撤銷原裁定，另為適當之裁定等語。
二、按毒品危害防制條例第20條、第23條於92年7月9日修正公布
    ，自93年1月9日施行，其修正理由主要係認觀察、勒戒或強
    制戒治執行完畢後，五年後再犯施用毒品者，顯見前所實施
    之觀察、勒戒或強制戒治已足以遮斷其施用毒品之癮，為期
    自新及協助其斷除毒癮，對此五年後再犯者仍適用初犯之規
    定，即先經觀察、勒戒、強制戒治之程序，且為配合簡化施
    用毒品犯之刑事處遇程序，並鑑於經觀察、勒戒或強制戒治
    執行完畢釋放後，五年內再犯者，其再犯率甚高，原據以實
    施之觀察勒戒及強制戒治既已無法收其實效，自應施以刑事
    處遇。詳言之，倘施用毒品者係前經觀察、勒戒或強制戒治
    等治療程序執行完畢，五年後，始再施用毒品之「初犯」，
    因認前所執行之觀察、勒戒或強制戒治足收戒除毒癮之效，
    自應重新先經觀察、勒戒或強制戒治等治療程序，並於治療
    程序執行完畢後由檢察官直接為不起訴處分，毋庸對之追訴
    處罰。反觀，如五年內「再犯」之情形，因其先前所為治療
    程序顯未能收戒除毒癮之實效，且考量施用毒品者之再犯率
    偏高，乃簡化其刑事處遇程序，而對之直接追訴處罰，不再
    施以保安處分之治療程序，是現行毒品危害防制條例所採「
    初犯」與「再犯」之界分，乃側重於觀察、勒戒或強制戒治
    等治療程序是否確實收其成效。因之，對於所謂「初犯」與
    「再犯」之區別，除應視其是否於觀察、勒戒或強制戒治執
    行完畢釋放後，五年後再犯者外，尚應兼顧其前次所施予觀
    察、勒戒、強制戒治程序之成效以資判斷，如此方能貫徹現
    行毒品危害防制條例之修正立法意旨。又法律條文之解釋，
    通常皆由條文之文字意義著手（即文義解釋），如文義解釋
    已極為明確，足以探求立法者之意思，即無庸另作論理解釋
    ，是對於現行毒品危害防制條例 第20條第3項規定「觀察、
    勒戒或強制戒治執行完畢後，五年後再犯」之解釋，自應限
    於該施用毒品之行為人於觀察、勒戒或強制戒治執行完畢後
    ，五年後再犯施用毒品罪犯行始足當之，故所謂「初犯」應
    指被告最後一次施用毒品行為之前一次施用毒品之行為，未
    必即是第一次施用毒品之行為而言。
三、經查：被告甲○○前因施用毒品案件，經依裁定送觀察勒戒
    ，認無繼續施用毒品傾向， 於87年12月9日執行完畢釋放，
    又於89年間，因施用毒品案件，送觀察、勒戒後，認有繼續
    施用毒品之傾向，再度令入戒治處所施以強制戒治，嗣因成
    效評定合格，經裁定停止戒治付保護管束，又因施用毒品違
    反保護管束情節重大，經裁定撤銷停止戒治，再入戒治處所
    施以強制戒治，於90年7月9日執行完畢出所，並經原審法院
    於 89年7月9日以89年訴字第390號判決處有期徒刑一年六月
    確定，入監執行後，於92年11月19日假釋付保護管束出監，
    於93年7月19日保護管束期滿執行完畢， 有臺灣高等法院被
    告前案紀錄表及台灣高等法院在監在押全國紀錄表在卷可稽
    。本件被告於95年7月30日晚上10時許， 在彰化縣鹿港鎮頂
    番里人和巷58號住處，施用第一級毒品海洛因之犯行，距前
    次強制戒治執行完畢期間（90年7月9日），已逾五年，揆諸
    上開說明，即屬毒品危害防制條例第20條第3項所定強制戒
    治執行完畢釋放後「五年後再犯」之情形，顯見前所執行之
    觀察、勒戒或強制戒治足收戒除毒癮之效，自應依同條例第
    20條、第23條之規定，重新先經觀察、勒戒或強制戒治等治
    療程序。
四、原審疏未詳究，認現行毒品危害防制條例 第20條第3項規定
    「觀察、勒戒或強制戒治執行完畢後，五年後再犯」之解釋
    ，限於該施用毒品之行為人於觀察、勒戒或強制戒治執行完
    畢後，五年內均未再有任何施用毒品之犯行，始足當之，而
    逸脫文義解釋，擴大認定僅需有第一次之施用毒品行為，之
    後之五年內再犯者，不論有無與前次施用毒品行為比較，對
    最後一次施用毒品之行為距離前一次施用毒品之行為已逾五
    年者，均在應行起訴之範圍，認「初犯」係指第一次施用毒
    品之行為，惟如此即否認最後一次施用毒品行為距離前一次
    施用毒品之行為已逾五年之毒癮戒斷成效，對於已收到觀察
    、勒戒或強制戒治成效之行為人甚為不公，從而原審以本件
    聲請與「五年後」之要件不合，駁回檢察官之聲請，尚有未
    洽。檢察官執此指摘原裁定不當，非無理由，應由本院將原
    裁定予以撤銷，茲為維護當事人審級之利益，爰將本件發回
    原審法院更為適法之裁定。
據上論斷，應依刑事訴訟法第413條前段，裁定如主文。
中　　華　　民　　國　　 96　　年　　3　　月　　3 　　日
               刑事第十庭  審判長法　官 林照明
                                 法　官 蔡名曜
                                 法　官 李平勳
上列正本證明與原本無異。
不得抗告。
                                 書記官 劉智文
中　　華　　民　　國　　96　　年　　3 　　月　　5 　　日
